最　高　行　政　法　院　判　決　　　　　　　　　九十一年度判字第一九七二號
　　上　訴　人　東澤實業有限公司
　　代　表　人　乙○○
　　被 上訴 人　臺北市政府環境保護局
　　代　表　人　甲○○
右當事人間因廢棄物清理法事件，上訴人對於中華民國九十年九月十三日臺北高等行
政法院八十九年度訴字第三四○三號判決，提起上訴，本院判決如左：
　　主  文
原判決廢棄，發回臺北高等行政法院。
　　理  由
一、本件上訴人主張：（一）被上訴人故意忽略可以直接適用本件事實之行為時（下
    同）廢棄物清理法第十條之一第三項法文，迂迴地適用行政院環境保護署（下稱
    環保署）依廢棄物清理法第十條之一第二項所發布之行政命令廢物品及容器回收
    清除處理辦法，顯已違反中央法規標準法第十一條法規位階之原理。（二）本件
    違反廢棄物清理法事件，係因上訴人僱用之職員離職，疏未注意業務交接，致本
    件漏報營業量新臺幣（下同）一六○元，其不法程度低微，上訴人發現上情後亦
    如數補繳完畢，此等行為法律本無非難之必要。原判決以：未申報當期營業量，
    則違反廢棄物清理法第十條之一第三項之規定；未依規定期限申報當期營業量，
    則係違反廢物品及容器回收清除處理辦法第七條、廢棄物清理法第十條之一第二
    項規定，其錯誤適用法律，令上訴人獲致較重之處分，無異鼓勵業者逾期之後，
    不要申報營業量。況「未申報」之過程涵蓋「未依規定期限申報」，本件上訴人
    係延誤被上訴人八十九年六月十五日催繳書期限，遲至六月二十日方補繳完畢，
    苟依原判決之見解，上訴人之情況亦屬「未申報」。（三）廢物品及容器回收清
    除處理辦法所規範者為業者、營業項目、範圍、種類及申報作業等細節，為一法
    規命令。倘若有違反該命令之事實，而母法並未規定，則應依該命令之規定而為
    規範；惟今母法已有規定，即應回歸母法而為適用法律之依據等語，爰求為廢棄
    原判決，撤銷訴願決定及原處分。
二、被上訴人則以：（一）上訴人係廢物品及容器回收清除處理辦法規範之容器商品
    業者，環保署以八十九年五月三十日（八九）環署廢字第○○二九五九八號函催
    上訴人限期辦理申報及繳費事宜，逾期未辦理即依廢棄物清理法第二十三條之一
    查處。惟迄至八十九年六月十五日，上訴人逾時仍未辦理申報八十九年三月至四
    月營業量及繳交回收清除處理費相關事宜，環保署乃函囑被上訴人依法告發、處
    分，有相關資料附原處分卷可稽，上訴人亦不否認疏未申報八十九年三月至四月
    之營業量，是其違反行為時廢棄物清理法第十條之一第二項之規定，殆無疑義。
    （二）回收清除處理費用之計費方式，係業者主動登記申報營業量之多寡，依中
    央主管機關核定公告之費率繳交。而廢物品及容器回收清除處理辦法第七條之規
    定目的，係在促使業者履行依法申報之義務，俾利環保署能確切掌握申報資料，
    建立合理制度。業者倘未申報營業量，自無法計算其應繳納回收清除處理費用，
    亦無法進行限期稽催、移送法院強制執行及處分罰鍰等相關作業。上訴人為容器
    商品業者，依法應善盡企業廠商辦理申報及繳交回收清除處理費之責任，惟其未
    於法令規定期限辦理申報營業量，違規事實洵堪認定，縱於事後完成申報並繳清
    積欠之清除處理費用，亦無法阻卻本件違規事實之成立，被上訴人依規定對上訴
    人處以六萬元之罰鍰，並無不合等語，資為抗辯。
三、被上訴人以上訴人係廢物品及容器回收清除處理辦法規範之玻璃容器商品業者，
    逾期未申報八十九年三、四月之營業量，經環保署限期辦理而未遵行，違反廢棄
    物清理法第十條之一第二項規定，處上訴人六萬元罰鍰。上訴人不服，循序提起
    行政訴訟。原審斟酌全辯論意旨及調查證據之結果，以：上訴人於八十九年六月
    二十日申報其八十九年三至四月營業量或進口量，有上訴人於八十九年六月二十
    日申報之潤滑油營業量＼進口量申報表、輸入業者營業量申報表、業者繳納回收
    清除處理費彙整表、第一商業銀行代收廢一般物品及容器資源回收管理基金繳款
    書附訴願卷可稽，上訴人未依廢物品及容器回收清除處理辦法第七條之規定，於
    八十九年五月十五日前向中央主管機關環保署申報前二個月營業量或進口量，違
    反廢棄物清理法第十條之一第二項之規定，足堪認定。按廢棄物清理法第十條之
    一第三項僅係規定製造業者或輸入業者應按當期營業量或按向關稅總局申報進口
    量、容器材質等資料，依中央主管機關核定之費率，繳交回收清除處理費用等，
    並未規定各該業者應於何時申報、繳交回收清除處理費用。至於各該業者應於何
    時申報、繳交回收清除處理費用，係於廢棄物清理法第十條之一第二項規定授權
    由中央主管機關會同中央目的事業主管機關訂定一般廢棄物之回收清除處理辦法
    。環保署就一般廢棄物之種類、物品或其包裝、容器之業者範圍，以八十六年十
    一月八日環署廢字第七一九○七號公告在案，並依廢棄物清理法第十條之一第二
    項規定，訂定廢物品及容器回收清除處理辦法，其中廢物品及容器之業者亦分別
    具體規範，有具體明確之授權內容及範圍。是本件被上訴人裁處上訴人罰鍰，並
    非因上訴人未申報其八十九年三至四月營業量，而是因上訴人未依規定期限申報
    其八十九年三至四月營業量，則上訴人所違反者為廢棄物清理法第十條之一第二
    項之規定，而非同條第三項之規定，應依同法第二十三條之一第一項中段之規定
    處罰，而非依同條項前段規定處罰。本件處分既未違背法律，亦未違反比例原則
    ，核無違誤，訴願決定予以維持，洵無不合，因將原決定及原處分均予維持，駁
    回上訴人於原審之訴。
四、按「法官非參與裁判基礎之辯論者，不得參與裁判。」行政訴訟法第一百八十八
    條第二項定有明文；另未參與辯論之法官參與裁判，乃屬行政訴訟法第二百四十
    三條第二項第一款所定之法院之組織不合法，依同條第一項之規定，其判決為當
    然違背法令。查本件參與裁判基礎之辯論者，為審判長法官李得灶、法官曹瑞卿
    及法官吳慧娟，而法官徐瑞晃並未擔任審判長參與辯論，其竟參與本案判決，依
    前開規定及說明，原判決顯屬違背法令。上訴論旨指摘原判決違背法令，求予廢
    棄，雖非以此為理由，惟原判決既有違誤，仍應認上訴為有理由，應由本院將原
    判決廢棄，並發回原法院重為適法之裁判。
據上論結，本件上訴為有理由，爰依行政訴訟法第二百五十六條第一項、第二百六十
條第一項，判決如主文。
中　　華　　民　　國　　九十一　　　年　　　十　　　　月　　三十一　　　日
                    最 高 行 政 法 院  第 三 庭
                                審 判 長 法  官　　　葉　振　權
                                         法  官      林　茂　權
                                         法  官　　　吳　錦　龍
                                         法  官　　　劉　鑫　楨
                                         法  官　　　吳　明　鴻
右  正  本  證  明  與  原  本  無  異
　　　　　　　　　　　　　　　　　　　　 法院書記官　阮　桂　芬
中　　華　　民　　國　　九十一　　　年　　　十　　　　月　　三十一　　　日
